臺灣士林地方法院民事判決　　　　　　　96年度小上字第82號
上　訴　人　華義國際數位娛樂股份有限公司
　　　　　　　　　　　　4樓
法定代理人　乙○○
被上訴人　　台灣歐力士股份有限公司
法定代理人　甲○○
上列當事人間返還所有物事件，上訴人對於中華民國96年10月2
日本院內湖簡易庭96年度湖小字第1797號第一審判決，提起上訴
，本院判決如下：
        主    文
上訴駁回。
第二審訴訟費用新臺幣壹仟伍佰元由上訴人負擔。
        理    由
一、被上訴人起訴主張：訴外人力承整合行銷股份有限公司（下
    稱力承公司）於民國94年8 月23日，向伊租用SHARP AR-255
    數位式影印機1 台，機號為00000000（下稱系爭影印機），
    因力承公司未付租金，伊乃訴請力承公司返還系爭影印機，
    此業經臺灣臺北地方法院以95年度北簡字第19672 號判決（
    下稱前案判決）確定。惟伊據以向力承公司請求要求返還系
    爭影印機時，力承公司負責人張林裕稱：力承公司因積欠上
    訴人房租及其他款項，系爭影印機於95年2 月下旬，已遭上
    訴人強行取走抵債。伊為系爭影印機之所有人，上訴人無權
    侵奪而占有其影印機，伊自得先位依民法第767 條之規定，
    請求上訴人將系爭影印機返還予伊。又若系爭影印機，業經
    上訴人變賣，無法返還時，伊自得備位本於給付不能之規定
    ，請求上訴人賠償伊系爭影印機之價額6 萬9418元等語。
二、上訴人則以：伊當時是派薛善井等人到力承公司搬回屬於伊
    所有之辦公桌椅，並未取走系爭影印機等語，資為抗辯。
三、本件訴訟標的金額為10萬元以下，原審乃依小額訴訟程序審
    理，並判決上訴人應給付被上訴人6 萬9418元及自96年6 月
    14日起至清償日止，按週年利率5%計算之利息，另就被上訴
    人勝訴部分，依職權宣告假執行。上訴人上訴意旨略以：（
    一）被上訴人就伊是否有取走系爭影印機，僅提出系爭影印
    機租賃契約書、前案判決書、臺灣士林地方法院檢察署95年
    度偵字第11824 號不起訴處分書、存證信函、張林裕與熊家
    麒之即時通通訊內容（下稱系爭即時通內容）為證。然上開
    證據不足證明伊取走系爭影印機之事實，被上訴人顯未盡舉
    證責任，原審據以判決，有違反民事訴訟法第277 條舉證責
    任之證據法則。（二）系爭即時通內容係熊家麒未知詳情之
    狀況下，所為答覆內容，且依照經驗法則，倘伊有將系爭影
    印機取走，應將之出賣或供伊辦公使用，然伊目前辦公處所
    並無系爭影印機存在，且會計帳冊中亦無出賣系爭影印機之
    紀錄，原審僅採取系爭即時通內容，於欠缺其他積極證據作
    為補強證據之情況下，率爾認定伊取走系爭影印機，有違反
    經驗法則、證據法則之違法。（三）原審判決並未斟酌伊所
    提出之與力承公司之合約書第二條所載，伊僅出借辦公設備
    及基本文具用品等記載，因而未能採取伊僅取走出借辦公用
    具即辦公桌、辦公椅、裝潢用品等主張，亦有應予調查之證
    據未予調查之違法。（四）又原審法院未依伊之聲請，現場
    履勘上訴人辦公處所、調閱伊之財務報表，而查明伊辦公處
    所目前確無系爭影印機存在，且財務報表中並無出賣系爭影
    印機之紀錄等情，亦有應予調查之證據，未予調查之違法。
    （五）原審判決並未就被上訴人先位之聲明為裁判，即就備
    位之聲明判決被上訴人勝訴，亦有違背法令。（六）原審法
    院於辯論終結前，僅就伊是否取走系爭影印機乙節為審理，
    並未就系爭影印機之價額讓伊表示意見，原審法院逕以被上
    訴人起訴所主張之金額為判定，未給上訴人表達意見之任何
    機會，判決書中亦未記載影印機價額計算方式，亦屬違背法
    令等語。
四、經查：
（一）按所謂證據法則，係指法院調查證據認定事實所遵守之法
      則，如舉證責任分配錯誤、認定事實不憑證據或重要證據
      漏未斟酌等，均屬違背證據法則之違背法令；所謂論理法
      則，係指立法意旨或法規社會機能就法律事實所為價值判
      斷之法則；經驗法則，係指由社會生活累積的經驗歸納所
      得之法則，日常生活所得之通常經驗及基於專門知識所得
      之特別經驗均屬之。而小額訴訟程序，經兩造同意或調查
      證據所需時間、費用與當事人之請求顯不相當者，法院得
      不調查證據，而審酌一切情況，認定事實，為公平之裁判
      ，此觀諸民事訴訟法第436 條之14自明。此乃因小額訴訟
      程序，牽涉訴訟標的金額較小，為免一味追求發現真實，
      而有枉顧當事人之程序利益之情形，故立法者將小額訴訟
      程序加以非訟化之故。經查，被上訴人所提出之力承公司
      行政部經理李其翰於95年12月25日於所涉刑事案件檢察官
      偵查時所為證詞，及張林裕與熊家麒於95年12月8 日之系
      爭即時通內容，並考量熊家麒身為上訴人策略長，就系爭
      影印機是否遭上訴人員工取走，如不確定，應可立即向員
      工詢問查證，並向張林裕澄清。然而，熊家麒於95年12月
      8 日與張林裕線上交談後，並未向張林裕澄清等情，因而
      認定上訴人確有取走系爭影印機等情為真實。並敘明熊家
      麒雖於原審所證不可採信之理由，經核尚與一般生活經驗
      法則相符，而無明顯悖理之處。上訴人上訴意旨徒以熊家
      麒於系爭即時通內容所言，乃係在不知詳情下所為，不得
      以為認定依據云云為由，核屬對原審對於證據證明力或證
      據價值之評斷，任意爭執，並指原審判決採擇上開證據認
      定事實，違背法令，自非有據。又被上訴人於原審已提出
      上述立證方法，以供原審法院審酌，顯非未提出任何證據
      證明其所主張之事實（僅係經原審審酌後，認定上訴人主
      張為真實可採）。證據之憑信力，審理事實之法院，於法
      律所許範圍內有衡情認定之權。是故，原審採信被上訴人
      提出之上開證據，而不採上訴人提出之其與力承公司合約
      書記載，以為判斷，亦無何違法之處。且細譯上訴人於原
      審所提出之其與力承公司合約書記載（見本院卷第24頁）
      ，可知上訴人提供力承公司使用者本有「辦公設備及基本
      文具用品」，而所謂辦公設備，乃係概括用語，本可包括
      影印機一項，則上訴人誤依上開條款約定，而取走系爭影
      印機，亦非無可能。是斟酌此等合約書之記載，亦難為上
      訴人未取走系爭影印機之論斷，原審因而捨此記載而為認
      定，亦與經驗法則無違。因之，上訴人上訴意旨指稱原審
      法院未使被上訴人就上訴人是否取走系爭影印機為舉證，
      即為有利上訴人之事實認定，違反民事訴訟法277 條規定
      ，更屬無稽。
（二）又當事人聲明之證據，除認為不必要者外，法院應為調查
      ，民事訴訟法第286 規定甚明。所謂不必要者，係指聲明
      之證據中，依當事人聲明之意旨與待證之事實，毫無關聯
      ，或法院就某事項已得心證，而當事人仍聲明關於該事項
      之證據方法等情形而言（最高法院85年度臺上字第806 號
      、74年度臺上字第1671號判決參照）。原審判決既經斟酌
      上述（一）所示證據資料，而就上訴人是否取走系爭影印
      機乙節，獲致如上述之心證並已為事實上之判斷，則自無
      必要再就上訴人聲請履勘辦公處所、調取會計帳冊等再為
      證據之調查。況且，上訴人取走系爭影印機，未必將系爭
      影印機供作自己辦公處所使用，甚或以為不應取走而取走
      ，更會加以隱藏，甚而私下變賣後，亦非必將之登載於帳
      冊，乃屬事理之常。因此，即便系爭影印機現時未用於上
      訴人辦公處所或未登載於上訴人處分資產之帳冊，亦無從
      推翻上訴人並未取走系爭影印機之認定。由是以觀，原審
      未為此部分與待證事實無必然關係之無益調查，自無違法
      可言。
（三）按判決如有誤寫、誤算或其他類此之顯然錯誤者，法院得
      隨時以裁定更正之，民事訴訟法第232 條第1 項定有明文
      。所謂顯然錯誤，乃指判決中所表示者與法院本來之意思
      顯然不符者而言，故判決理由中所表示之意思，於判決主
      文中漏未表示者，亦屬顯然錯誤（最高法院41 年 度臺抗
      字第66號判例參照）。查被上訴人於原審固係合併提起二
      宗訴訟，並為上開「先位聲明」與「備位聲明」。先位聲
      明係本於民法第767 條所有物返還請求權訴請上訴人返還
      系爭影印機，備位聲明則為依據給付不能規定，請求上訴
      人賠償系爭影印機之價額。然而，原審於判決理由欄已明
      確認定系爭影印機業經上訴人取走並已轉賣。由是可知，
      原審判決理由已就系爭影印機陷於給付不能，被上訴人可
      免為給付系爭影印機之義務，於判決加以認定，且已揭示
      被上訴人「先位聲明」屬無理由，「備位聲明」應予准許
      之旨，僅因小額訴訟之判決依民事訴訟法第436 條之18之
      規定，記載較為簡略之故，而未如一般訴訟程序詳為記載
      而已。雖原審判決主文僅為「備位聲明」勝訴之諭知，並
      未駁回其「先位聲明」，而就被上訴人「先位聲明」漏未
      為駁回之諭知，依首揭說明，應屬原審判決之顯然錯誤，
      得以裁定更正之問題（另參最高法院86年臺上字3282號判
      決意旨），要與原審判決對於先位之訴或先位聲明，未為
      審究而認定無理由，逕就備位聲明或備位之訴為裁判之情
      形不同。上訴人以此指原審判決有違背法令，尚屬無據。
（四）末按，當事人對於他造主張之事實，於言詞辯論時不爭執
      者，視同自認。但因他項陳述可認為爭執者，不在此限。
      民事訴訟法第280 條第1 項定有明文。被上訴人於原審96
      年5 月1 日起訴後，及至96年9 月19日言詞辯論終結，其
      間上訴人原審法院曾於96年6 月14日、96年8 月14日多次
      開庭調查，上訴人均到庭，且除就是否取走影印機乙節為
      爭執外，對於被上訴人起訴主張之影印機價額，從未表示
      爭執。原審判決因而將之視同自認，以為判決之依據，衡
      諸上開規定，自無違法可言。且由原審各次開庭筆錄可知
      ，原審法院亦從未禁止上訴人提出攻擊防禦方法，且系爭
      影印機價額，正屬被上訴人起訴備位聲明之主要依據，而
      屬訴訟標的法律關係之重要事項，上訴人對被上訴人本於
      系爭影印機價額請求賠償乙節，自無忽略而不加注意之理
      ，若有意見，自可於多次期日或言詞辯論時提出。上訴意
      旨指原審法院未給上訴人就影印機價額表達意見之任何機
      會，而有違法云云，不但未具體揭示原審法院有違背何具
      體法令之內容，所陳程序事實亦與卷內資料不符，難認可
      採。
五、本件依上訴意旨足認上訴為無理由，爰依民事訴訟法第436
    條之29第2 款，不經言詞辯論而為判決，並依民事訴訟法第
    436 條之12準用436 條之19第1 項之規定，確定如主文所示
    之訴訟費用額，並應由上訴人負擔。
六、據上論結，本件上訴為無理由，依民事訴訟法第436 條之29
    第2 款、第436 條之32第2 項、第449 條第1 項、第78條、
    第436 條之32第1 項、第436 條之19，判決如主文。
中　　華　　民　　國　　96　　年　　12　　月　　24　　日
                  民事第三庭  審判長法  官  鍾任賜
                                    法  官  施月燿
                                    法  官  王沛雷
以上正本證明與原本無異。
本件判決不得上訴。
中　　華　　民　　國　　96　　年　　12　　月　　26　　日
                                    書記官  林豐圃
